【裁判字號】    92,上易,219
【裁判日期】    920506
【裁判案由】    妨害兵役
【裁判全文】
臺灣高等法院臺南分院刑事判決                                    行股
    上  訴  人  臺灣嘉義地方法院檢察署檢察官
    被      告  甲  ○  ○
右上訴人因被告妨害兵役案件，不服臺灣嘉義地方法院九十二年度易字第七十二號中
華民國九十二年一月三十日第一審判決（起訴案號：臺灣嘉義地方法院檢察署九十一
年度偵字第六五六九號），提起上訴，本院判決如左：
    主      文
上訴駁回。
    理      由
一、公訴意旨略以：被告係嘉義後備司令部列管之後備軍人，原住嘉義市西區湖邊里
    國華新村二四０號六樓之一，嗣於民國（下同）九十一年五月起遷出該住居所，
    無故不依規定申報，致使嘉義後備司令部所發，指定應於九十一年七月十七日上
    午八時，至陸軍二００旅摩步四營報到之教育召集令，無法送達其本人，致未依
    規定報到。案經嘉義後備司令部移送偵辦，因認其犯有妨害兵役治罪條例第六
    條第一項、第十條第三項、第一項第三款之妨害兵役罪嫌云云。
二按犯罪事實應依證據認定之，無證據不得推定其犯罪事實；又不能證明被告犯罪
    或其行為不罰者，應諭知無罪之判決；刑事訴訟法第一百五十四條、第三百零一
    條第一項，分別定有明文。次按妨害兵役治罪條例第十條第三項規定，雖係以後
    備軍人意圖避免召集處理，有居住處所遷移，無故不依規定申報，致使召集令無
    法送達者，以意圖避免召集論，而依同條例第六條第一項科刑；然妨害兵役治罪
    條例規定致使召集令無法送達者，以意圖避免召集論，仍不排除責任要件之適用
    ，亦經司法院大法官會議釋字第五一七號解釋在案，是該項之規定係立法者為考
    量國家國防兵員召集之有效實現，維護後備軍人召集制度，而擬制後備軍人避免
    召集之意圖，惟仍應審究其居住處所遷移未申報，是否有可歸責於該後備軍人之
    事由而定，非可祇因其居住處所遷移未申報，即不問緣由逕以意圖避免召集罪相
    繩，乃屬當然。公訴人認被告涉犯有上開妨害兵役罪嫌，無非係以嘉義市警察局
    第一分局北興派出所列管後備軍人（空戶無人、遷出未報）移送法辦年籍表、嘉
    義後備司令部後備軍人資料年籍表、及教育召集令通知書等由為論據。訊據被告
    固不諱言有居住處所遷移未及時申報，致教育召集令無法送達之事實；惟矢口否
    認有何妨害兵役之犯行，並辯稱：其於九十一年五月一日，即與媽媽、妹妹及弟
    弟等一家人，自原住嘉義市西區湖邊里國華新村二四０號六樓之一處所，搬遷至
    向乙○○所承租之嘉義市○區○○里○○路五九二巷三號九樓二房子居住，然因
    其妹妹王曉琴至轄區戶政事務所欲辦理戶籍遷移登記時，戶政事務所人員表示須
    提出出租人之房屋稅稅單，始能辦理遷移登記，而房東又一直拒不提出稅單供其
    妹妹憑辦遷移登記，嗣經多次催討始提供稅單，供其妹於九十一年十月十六日辦
    妥遷移登記，其並非無故不依規定申報，致教育召集令無法送達等語。
三、經查被告係九十一年度精誠四九之八號上兵應召員，應於九十一年七月十七日參
    加教育召集，然該召集令經勤區員警王耀賢送達，因其已於九十一年五月舉家遷
    移，行方不明，致召集令無法送達等情，固有嘉義後備司令部妨害兵役案件移報
    告書及召集令回執影本各乙紙，附於偵查卷足稽。惟被告是否有妨害兵役之犯行
    ，仍應審究其居住處所遷移，是否有可歸責之事由，致不依規定申報之情事。首
    考被告在偵查中雖未到案為任何陳述，然其在原審第二次傳喚到庭時，就其居住
    處所之遷移情形，即已明確供稱：「我五月的時候就搬離國華新村，我們要去遷
    戶口的時候，戶政事務所說要房東的稅單，但是房東一直遲遲沒有給我們，所以
    沒辦法去辦遷戶的登記。」、「（為何後來可以辦理？）房東後來才給我稅單。
    」、「（當初戶政事務所要何稅單？）房屋稅單。」、「（何時搬出國華新村？
    ）五月一日。」、「（為何租賃契約書上的名字是你妹妹的？）因為房子是我妹
    妹去找的，所以也是她去訂契約的。」等語甚詳（見原審卷第十九至二十二頁）
    ，並提出以其妹妹王曉琴名義與屋主乙○○所訂定之租賃契約書影本一份，附於
    原審卷為憑。且被告於五月一日，遷出原住嘉義市西區湖邊里國華新村二四０號
    六樓之一處所，與家人另遷居租賃之嘉義市○區○○里○○路五九二巷三號九樓
    二房屋後，其妹妹王曉琴即多次欲向房東索取房屋稅單憑辦遷移登記未果等情，
    亦據證人即被告之妹妹王曉琴在本院證稱：「（妳們何時搬進去住在嘉義市○區
    ○○里○○路五九二巷三號九樓二？）我是在四月中旬訂立契約，五月一日搬進
    去住的。」、「（為何妳一直到九十一年十月才去辦理戶籍遷進登記？）因為我
    到戶政單位辦理的時候他們說一定要有房屋稅單，但是房東說他不能隨便給我，
    我又到管區派出所辦理流動戶口，但是警察說我們不是特殊身份所以也不能辦理
    。」、「（你於何時開始向房東要房屋稅單？）我從搬進去之後要去辦戶籍登記
    ，戶政人員告訴我說要有房屋稅單之後，我就陸陸續續向房東要稅單，我也不知
    道已經向他要了多少次了。」（見本院九十二年三月二十五日訊問筆錄），及證
    人即屋主乙○○在本院證稱：「（房子何時出租給王曉琴？）九十一年五月一日
    租到九十二年四月三十日。」、「（從九十一年五月一日租給王曉琴之後，到九
    十一年十月十六日正式到嘉義市西區戶政事務所辦理戶籍變更登記之前，王曉琴
    是否有向你要房屋稅單或其他的證件，憑向戶政事務所辦理變更登記？）有的，
    她向我要好幾次，但我都告訴她只要拿租賃契約書去辦理就可以，後來我才拿房
    屋稅單給她去辦理。」、「（前後王曉琴向你催了幾次？）實際上幾次我也不記
    得了，不過有好幾次。」（見本院九十二年四月八日訊問筆錄），各等語屬實。
    再參以內政部為嚴密戶籍登記管理，規定凡人民遷入單獨成立一戶者，應提憑下
    列證明文件之一辦理：遷入本人、配偶、直系血親、直系姻親所有房屋或無償
    借住他人房屋者，憑房屋所有權狀或最近一期之房屋稅單，或最近六個月內之買
    賣契約書，或其他足資證明所有權之證明文件辦理。遷入本人、配偶、直系血
    親、直系姻親所租賃之房屋者，除提憑經法院公證對租賃契約書外，如提憑未經
    法院公證之租賃契約書者，應同時檢附出租人之房屋所有權狀，或最近一期房屋
    稅單，或最近六個月內買契約書，或其他足資證明所有權之證明文件辦理。如個
    案情形特殊，租賃契約書仍應繳驗正本外，出租人所有權之證明文件得以經房屋
    所有人註記與正本相符並簽章之影本代替。遷入工廠、商店、寺廟、機關、學
    校、其他公共處所者，憑戶長或主持人或管理人之同意書辦理。提憑本人、配
    偶、直系血親、直系姻親所繳納最近六個月內之水費或瓦斯費收據辦理。有居
    住之事實而無法提出上列證明文件者，得經警勤區佐警或戶政事務所人員查實後
    辦理。亦有嘉義市西區戶政事務所九十一年十二月三十一日嘉市西戶資字第０九
    一０００六六三三號函檢附之內政部修正遷入單獨戶提證規定一份，附於原審卷
    足按。而被告舉家遷居後，由戶長即被告之母親黃秀琴委託被告之妹妹王曉琴，
    ，代理向嘉義市西區戶政事務所，於九十一年十月十六日，辦妥住址變更登記之
    事實，亦據嘉義市西區戶政事務所以九十一年十二月二十日嘉市西戶資字第０九
    一０００六五０六號函、及九十二年三月十九日嘉市西戶資字第０九二０００一
    三六二號函，分別檢附相關附件存在原審及本院卷為證，其中申請住址變更登記
    之資料即有：住址變更戶籍登記申請書。委託書。納稅義務人乙○○之九
    十一年嘉義市稅捐稽徵處房屋稅繳款書等件，顯見被告所辯：因須取得出租人乙
    ○○所有上開嘉義市○區○○里○○路五九二巷三號九樓二房屋之房屋稅單，始
    能辦理變更住址登記，且因出租人之不願配合，致遲至九十一年十月十六日方辦
    妥變更戶籍登記，並非無故不依規定申報住居所遷移等語非虛。又依上開申請書
    所示，雖係被告之母黃秀琴委託其妹王曉琴，代理向嘉義市西區戶政事務所辦理
    住址變更登記，然被告之母黃秀琴為被告一家之家長，為全體家屬之利益管理家
    務，而申請辦理戶籍變更之登記，其效力自及於被告，且被告之母黃秀琴及妹王
    曉琴與被告關係親密，其等共同生活同居共財，一家委由具名任承租人之妹妹王
    曉琴，出面積極向房東乙○○索取房屋稅單，並為全家人辦理變更戶籍之事，自
    不因被告未具名委託其妹妹王曉琴，向房東乙○○索取房屋稅單，即認被告無申
    請變更住居所登記之意思與行為，而反認其係無故不依規定申報住居所遷移。況
    被告屢經檢察官傳喚未到，而係於九十一年十月二十四日，檢察官聲請簡易判決
    處刑前之同年月十六日，始向嘉義西區戶政事務所申請變更住址登記，致於原審
    第二次傳喚時方出庭應訊，既有卷附之上開住址變更戶籍登記申請書存卷足按，
    ，益證被告應係於未知已因妨害兵役案件，經嘉義後備司令部移送之情，而有意
    脫罪始辦理戶籍變更登記，其於未知檢察官聲請簡易判決處刑下，即申請變更戶
    籍登記，更足佐證其非居住所遷移，故意不向戶政機關申報之事實。
四、綜上各情，參互觀之，足認被告係因舉家遷移離開原住所地，本欲依規定申請戶
    籍變更登記，惟因戶政事務所遵守行政登記規則，且出租人又拒不配合持交房屋
    稅單憑辦，致被告無法適時辦理變更住址登記，自難認屬可歸責於被告之事由，
    而逕認其有無故不依規定申報之情事，此外復查無其他積極證據，足證其有公訴
    意旨所指之犯行，本件不能證明被告犯罪。原審為此依刑事訴訟法第三百零一條
    第一項規定，諭知被告無罪，經核並無不合。檢察官上訴意旨，仍以被告於五月
    間即遷離原住所，卻遲至十月始辦理戶籍變更登記，且被告所附之文件，不足證
    明其有委託王曉琴辦理戶籍變更登記之意思及行為，因認其所辯不足採信等由，
    指摘原判決不當，為無理由，應予駁回。
五、據上論斷，應依刑事訴訟法第三百六十八條，判決如主文。
本案經檢察官邱克斌到庭執行職務。
中      華      民      國    九十二    年      五      月      六      日
                                  臺灣高等法院臺南分院刑事第二庭
                                      審判長法官  游  明  仁
                                            法官  蘇  重  信
                                            法官  林  永  茂
右正本證明與原本無異。
不得上訴。
                                      法院書記官  劉  岳  文
中      華      民      國    九十二    年      五      月      六      日


司法院資訊處製作；財團法人民間司法改革基金會備份。
